【裁判字號】    89,重訴,301
【裁判日期】    891130
【裁判案由】    侵權行為損害賠償
【裁判全文】
臺灣臺南地方法院民事判決  八十九年度重訴字第三○一號
    原      告  乙○○
                戊○○
                丙○○○
                甲○○
    被      告  丁○○○
右當事人間因原告提起刑事附帶民事訴訟請求侵權行為損害賠償事件，經本院刑事庭
裁定移送，爰判決如左：
    主    文
被告應給付原告乙○○新台幣玖拾參萬捌仟元、原告戊○○新台幣貳拾壹萬元、原告
丙○○○新台幣肆拾萬元、原告甲○○新台幣肆拾貳萬元，及各自民國八十八年七月
八日起至清償日止，按年息百分之五計算之利息。
原告丙○○○其餘之訴駁回。
訴訟費用由原告丙○○○負擔十分之一，餘由被告負擔。
    事    實
甲、原告方面：
一、聲明：
Ａ、原告乙○○、戊○○、甲○○部分：求為判決如主文所示。
Ｂ、原告丙○○○部分：求為判決：被告應給付原告丙○○○新台幣六十一萬元，及
    自起訴狀繕本送達翌日起至清償日止，按年息百分之五計算之利息。
二、陳述：
    （一）被告明知已無支付能力，仍於八十六年三月二十五日起，以召集附表一所
          示民間互助會自任會首及冒標等行為詐得會款（互助會明細及積欠原告等
          人會款金額詳見附表一），迄八十七年十二月初，被告避不見面，原告等
          人始知受騙（附表編號１之互助會於應僅餘二會活會時經查詢竟尚有十一
          會活會會員未標得會款；編號２之互助會於應僅餘五會活會時，經查詢竟
          尚有八會活會會員未標得會款）。被告所召集之附表所示互助會，其活會
          會員人數顯逾末屆滿之月數，足認被告顯有以冒標方式詐取會款之犯行。
          計分別詐得會款：原告乙○○二十一萬元，戊○○二十一萬元，丙○○○
          六十一萬五千元，甲○○四十二萬元。
    （二）被告復基於同一犯意，以自己及未經原告戊○○之同意而以其名義，先後
          參加原告乙○○所召集如附表二所示民間互助會計五會，被告自己名義部
          分依序於八十六年元月二十五日、八十六年九月二十五日、八十七年三月
          十日及八十七年三月二十五日，依序以一千七百元、二千一百元、二千五
          百元、二千五百元等超高標準之標金標得會款；且於八十六年四月二十五
          日，以一千五百元之標金標得「戊○○」部分之會款；被告且自八十七年
          十二月五日起，未再給付死會會款，計詐得會款七十二萬八千四百元。
    （三）被告涉嫌詐欺，業經台灣台南地方法院檢察署以八十八年度偵字第一二九
          號提起公訴，經本院判處有期徒刑二年，緩刑五年確定在案。為此，爰依
          刑事訴訟法第四百八十七條第一項、第二項及民法第一百八十四條第一項
          之規定，提起本訴。
乙、被告方面：
    被告未於言詞辯論期日到場，亦未提出書狀作何聲明或陳述。
丙、本院依職權調閱本院八十八年度訴字第八一號被告偽造文書等歷審刑事卷宗。
    理    由
甲、程序部分：
    被告未於言詞辯論期日到場，核無民事訴訟法第三百八十六條所列各款情形之一
，爰依原告之聲請，由其一造辯論而為判決。
乙、得心證之理由：
一、本件原告主張被告明知已無支付能力，仍於八十六年三月二十五日起，以召集附
    表一所示民間互助會自任會首及冒標等行為詐得會款計一百四十五萬五千元（互
    助會明細及積欠原告等人會款金額詳見附表一）；被告復以自己及冒用原告戊○○名義，參加原告乙○○所召集如附表二所示民間互助會計五會，並分別以超高
    標準之標金標得會款，迄八十七年十二月五日起，未再給付死會會款，計詐得會
    款七十二萬八千四百元；被告並避不見面，原告等人始知受騙。被告以詐欺之行
    為，不法侵害原告等人之財產權，自應依民法第一百八十四條第一項前段之規定
    負侵權行為之損害賠償責任。為此，爰依侵權行為之法律關係提起本訴，求為命
    被告給付原告乙○○九十三萬八千元、原告戊○○二十一萬元、原告丙○○○六
    十一萬元、原告甲○○四十二萬元，及均自起訴狀繕本送達翌日起算之法定遲延
    利息等語。
二、經查，被告於八十六年三月二十五日起，自任會首，召集附表一所示民間互助會
    （互助會明細及原告等人所繳納會款金額參附表一），計向原告乙○○收取會款
    二十一萬元、原告戊○○二十一萬元、原告丙○○○四十萬元、原告甲○○四十
    二萬元，及被告以自己及冒用原告戊○○名義，參加原告乙○○所召集如附表二
    所示民間互助會計五會，先後標得會款，並於八十七年十二月五日起，未再給付
    會款，計積欠原告乙○○會款七十二萬八千四百元，被告復於八十七年十二月初
    起，逃離他處，避不見面。嗣被告遭檢察官以其涉嫌詐欺等罪嫌，向本院提起公
    訴後，被告於八十八年二月二十七日召開債權人會議，經會算債權債務後，簽發
    如主文所示金額之本票予原告等人收執作為債權憑證等節，業據被告於本院八十
    八年度易字第五五九號詐欺等刑事案件偵、審中自認無訛（參上開本院刑事卷第
    一五三、一五四、一六二頁及偵查卷第七十九頁），且有原告等人所提出互助會
    明細表及會單及附於上開刑事卷之債權人會議紀錄、債權證明書、債權明細表等
    資料足稽。又被告於八十六年十二月間，因附表編號１所餘活會會員均表示希望
    標尾會，無人願投標，及被告欲整建台南縣官田鄉湖山村烏山頭五十六之五號房
    屋，竟謊稱係某會員得標，致會員陷於錯誤而繼續如期繳納會款，被告則連續以
    同一方式收取會款挪用一節，亦據其於上開刑事案件偵查中自認在卷（參偵查卷
    第七十八頁）。按民間互助會，會首除收取首會會款外，其餘各會，除另有約定
    外，均應由活會會員競標，以標金最高者得標；被告利用活會會員不願競標情形
    ，竟以佯稱某會員得標之方式收取會款供己花用，顯足以認定主觀上具不法所有
    之意圖而為詐款犯行無疑。再被告冒用「戊○○」名義及以自己名義參加原告乙○○所召集如附表二所示互助會計五會，並先後標得會款花用，復於八十七年十
    二月初因週轉不靈而逃離住處，亦堪認其參加互助會始初即具詐欺之不法所有意
    圖。
三、按因故意或過失不法侵害他人之權利者，負擔損害賠償責任，民法第一百八十四
    條第一項前段定有明文。被告既因前述犯罪行為致原告等人受有如主文所示會款
    之損害，被告自應依侵權行為之法律關係，對原告等人所生之財產上損害，負損
    害賠償責任。
四、又給付有確定期限者，債務人自期限屆滿時起，負遲延責任。給付無確定期限者
    ，債務人於債權人得請求給付時，經其催告而未為給付，自受催告時起，負遲延
    責任；其經債權人起訴，或依督促程序送達支付命令者，與催告有同一之效力，
    民法第二百二十九條第一、二項分別定有明文。又遲延之債務，以支付金錢為標
    的者，債權人得請求依法定利率計算之遲延利息，但約定利率較高者，仍從其約
    定利率；而應付利息之債務，其利率未經約定，亦無法律可據者，週年利率為百
    分之五，亦為同法第二百三十三條第一項及第二百零三條所明定。查本件原告等
    人依侵權行為之法律關係提起本訴，並未定有給付之期限，是則原告等人請求被
    告自起訴狀繕本送達翌日即八十八年七月八日（參卷附送達證書）至清償日止，
    按年息百分之五計算之利息，並無不合。
五、從而，原告等人基於侵權行為之損害賠償請求權，於其權利範圍內（原告乙○○
    之債權金額為九十三萬八千元），請求被告給付原告乙○○九十三萬八千元、原
    告戊○○二十一萬元、原告丙○○○四十萬元、原告甲○○四十二萬元，及各自
    八十八年七月八日起至清償日止，按年息百分之五計算之利息，洵屬正當，應予
    准許。至原告丙○○○逾此範圍之請求，因與其所執本票之債權憑證不符（參上
    開本院刑事卷第七十三頁）而有未合，應予駁回。
六、結論：原告之訴為一部分有理由，一部無理由，依民事訴訟法第三百八十五條第
    一項前段、第七十九條但書，判決如主文。
中      華      民      國    八十九        年    十一  月    三十      日
                                臺灣臺南地方法院民事第三庭
~B法      官  謝靜慧
右為正本係照原本作成
如對本判決上訴，須於判決送達後廿日內向本院提出上訴狀
中      華      民      國    八十九    年     十一     月    三十      日
~B法院書記官  謝素嬿
~F0
~T40
  附表一：被告所召集互助會明細
┌─┬────────────┬────────┬─────┬─────────┐
│編│  起  迄  期  間        │  每  會  金  額│  會    員│積欠原告款項      │
│號│                        │  （新台幣）    │          │                  │
├─┼────────────┼────────┼─────┼─────────┤
│１│自八十六年三月二十五日起│  壹萬元        │二十二人  │乙○○貳拾壹萬元  │
│  │至八十七年十二月二十五日│                │          │丙○○○貳拾壹萬元│
│  │                        │                │          │（丙○○○以「瓊吟│
│  │                        │                │          │名義參加）        │
├─┼────────────┼────────┼─────┼─────────┤
│２│自八十六年三月二十六日起│  伍仟元        │二十六人  │戊○○貳拾壹萬元  │
│  │至八十八年四月二十六日  │                │          │丙○○○拾萬伍仟元│
│  │                        │                │          │（戊○○以「文榮」│
│  │                        │                │          │及「美玉」名義各參│
│  │                        │                │          │加一會；丙○○○以│
│  │                        │                │          │「金李」名義參加一│
│  │                        │                │          │會）              │
├─┼────────────┼────────┼─────┼─────────┤
│３│自八十六年九月十日起    │  壹萬元        │二十五人  │甲○○參拾萬元    │
│  │至八十八年九月十日      │                │          │丙○○○參拾萬元  │
│  │                        │                │          │（丙○○○以「金李│
│  │                        │                │          │」、「月春」名義各│
│  │                        │                │          │參加一會）        │
├─┼────────────┼────────┼─────┼─────────┤
│４│自八十七年六月二十八日起│  伍仟元        │三十人    │甲○○壹拾貳萬元  │
│  │至八十九年十一月二十八日│                │          │（以自己名義參加二│
│  │                        │                │          │會，以「林銘賢」、│
│  │                        │                │          │「劉有財」名義各參│
│  │                        │                │          │加一會）          │
└─┴────────────┴────────┴─────┴─────────┘
  附表二：被告參加原告乙○○所召集互助會明細
┌─┬────────────┬────────┬─────┬────────┐
│編│  起  迄  期  間        │  每  會  金  額│  會    員│被  告參加  情形│
│號│                        │  （新台幣）    │          │                │
├─┼────────────┼────────┼─────┼────────┤
│１│自八十五年十二月二十五日│  壹萬元        │三十人    │以自己名義參加二│
│  │起至八十八年五月二十五日│                │          │會，冒「戊○○」│
│  │                        │                │          │名義參加一會    │
├─┼────────────┼────────┼─────┼────────┤
│２│自八十七年一月十日起    │  壹萬元        │三十五人  │以自己名義參加二│
│  │至八十九年三月十日      │                │          │會              │
└─┴────────────┴────────┴─────┴────────┘


司法院資訊處製作；財團法人民間司法改革基金會備份。
